【裁判字號】    98,交上訴,1962
【裁判日期】    981130
【裁判案由】    肇事逃逸罪
【裁判全文】
臺灣高等法院臺中分院刑事判決      98年度交上訴字第1962號
上  訴  人  臺灣臺中地方法院檢察署檢察官
被      告  甲○○
上列上訴人因被告肇事逃逸罪案件，不服臺灣臺中地方法院98年
度交訴字第103號中華民國98年7月14日第一審判決（起訴案號：
臺灣臺中地方法院檢察署98年度偵字第1106號），提起上訴，本
院判決如下：
    主  文
上訴駁回。
    理  由
一、公訴意旨略以：被告甲○○於民國97年7月31日上午7時50分
    許，駕駛車號A3－0537號自用小客車，沿臺中市南屯區福上
    巷由中平路往河南路方向行駛，行經福上巷60號與無名巷之
    交岔路口時，本應注意行經無號誌交岔路口，應減速慢行，
    作隨時停車之準備，而依當時情形，又無不能注意之情事，
    竟疏未注意及此，適有丙○○○騎乘車牌號碼ZJV－492號機
    車，於同時、地，同向行駛於福上巷60號前停等車輛後起步
    左轉至無名巷時，未讓左後直行車先行，兩車發生碰撞，致
    丙○○○人車倒地，因而受有背部、髖、左手腕、左大腿、
    左小腿及左踝挫傷、左手腕及左下肢疼痛之傷害（被告所涉
    過失傷害罪行部分，業經原審判處拘役40日，如易科罰金，
    以新臺幣1千元折算1日確定）。被告甲○○肇事致丙○○○
    受傷後，雖有下車察看丙○○○，惟未為任何救護，並留下
    聯絡00-00000000號電話號碼，並自稱係「江太太」，即駕
    車離開現場。然翌日經丙○○○撥打上開電話均無人因應，
    乃報警處理，再經警撥打上開電話，亦無法與被告甲○○聯
    繫。事後，由警方依現場遺留之三菱牌自小客車車身飾條及
    調閱監視錄影畫面，始循線查獲，因認被告甲○○涉犯刑法
    第185條之4駕駛動力交通工具肇事，致人受傷而逃逸罪嫌云
    云。
二、按犯罪事實應依證據認定之，無證據不得推定其犯罪事實，
    又不能證明被告犯罪者，應諭知無罪之判決，刑事訴訟法第
    154條、第301條第1項定有明文。復按認定不利於被告之事
    實，須依積極證據，苟積極證據不足為不利被告事實之認定
    時，即應為有利於被告之認定，更不必有何有利之證據。又
    駕駛動力交通工具肇事，致人死傷而逃逸者，處6月以上5年
    以下有期徒刑，刑法第185條之4固有明文，惟該條文之立法
    目的在維護交通安全，加強救護，減少被害人之死傷，促使
    駕駛人於肇事後，能對被害人即時救護，是不問駕駛人就事
    故之發生有無過失，倘駕駛人於肇事後明知被害人有死傷，
    仍未對被害人即時救護，即應擔負是項罪責。反之，駕駛人
    肇事後已對被害人施以即時救護，縱其事後否認肇事、否認
    過失、拒絕賠償被害人所受損害，此僅係過失傷害、過失致
    死罪責及民事上損害賠償請求權之有無、行使問題，仍不該
    當前開肇事逃逸罪責，合先敘明。
三、公訴人認被告甲○○涉犯駕駛動力交通工具，致人受傷而逃
    逸罪嫌，無非以被告雖有提供電話號碼並自稱係「江太太」
    ，然上開電話號碼無法聯絡被告等情，業據告訴人丙○○○
    指訴甚詳，並經證人蘇偉政證述屬實，則被告既已非在該電
    話設置之單位服務，復未提供其住處電話，並僅稱係「江太
    太」，不將真實姓名年籍告知告訴人，參以被告無照駕駛等
    情，被告案發後，顯有逃避告訴人追訴、警方查緝之故意，
    被告未留下能聯絡之方式，復未為任何救護即自行離去，所
    為顯與刑法第185條之4肇事逃逸之立法意旨不符為其主要論
    據。
四、被告經合法傳喚並未到庭，惟其於原審審理時坦承其於肇事
    後，對丙○○○留下00-00000000號電話號碼，並自稱係「
    江太太」後離去等事實，惟堅決否認有何肇事逃逸之犯行，
    辯稱：其沒有逃逸，有下來說要帶丙○○○去醫院，是丙○
    ○○說不用，其發現碰撞下車查看時，丙○○○在車子旁邊
    是站著，當時丙○○○沒有說什麼，第一句話是說前幾天才
    被撞，對方逃逸，現在又被其撞，因其上班地點於7月中剛
    換單位，平常其不打電話回公司所以不知道公司電話，因為
    其手機經常不通，所以沒有留手機給丙○○○，且其家中電
    話只有晚上回家時才會有人接，白天沒有人接，其還說下班
    時要打電話給丙○○○，但當時丙○○○有留家中電話給其
    ，其因為要上班，就把對方電話號碼寫在手心，到辦公室開
    會後上廁所，洗手時忘了手上有寫號碼就洗掉了，沒有辦法
    打電話，不知道該怎麼辦，每天忙公事，也不知道該怎麼找
    丙○○○等語。經查：
(一)、被告於肇事後確即下車查看，且與丙○○○交談，雙方並有
    留下電話號碼等情，迭據被告供明在卷，亦與證人丙○○○
    證述之情節相符。證人丙○○○於原審審理時證稱：被告有
    下來向其講，其爬不起來，叫其給醫生看，被告說趕著要上
    班，其表示駕照拿出來，被告說從來不帶駕照，其有拿駕照
    給被告看，被告叫其去給醫生看，被告趕著要上班，並留下
    電話給其，其說好，其也留下電話給被告，其也信任被告，
    被告留下的電話號碼忘記了，是23開頭，被告說這是公司的
    電話，並說她叫「江太太」；其將被告提供電話寫在身上的
    簿子上面，被告將其的電話寫在手上；被告有說公司電話，
    其沒問被告有無手機或家中電話，被告說趕著上班，會打電
    話給其；其沒有問被告名字，且沒有記下車牌，被告將車子
    停在轉彎地方，有一段距離看不到，其看被告是婦道人家就
    沒有問她等語。足見被告於肇事後確有下車查看丙○○○，
    雙方均有交談，且各自提供聯絡之電話號碼後離去。
(二)、被告提供給丙○○○之00-00000000號電話號碼，係其原本
    任職之單位電話號碼，而其客戶及原來任職的辦公室同事都
    是叫其名字「淑芬」，其留存公司之名字有冠江姓，故向丙
    ○○○自稱係「江太太」等情，業據被告供述明確。惟丙○
    ○○經撥打該電話號碼欲找「江太太」，雖有人接聽，但表
    示沒有「江太太」這個人等情，業據證人丙○○○證述明確
    ，核與證人即警員蘇偉政於偵查中證稱：其撥打上開電話號
    碼，對方稱沒有「江太太」之人，也是保險業公司，但從「
    江太太」無法查出人，要其提供姓名等情相符。又被告留下
    之00-00000000號電話號碼，係被告於97年7月8日前原任職
    之新光人壽保險股份有限公司（下稱新光人壽公司）民權通
    收費處之電話號碼，且被告於97年7月9日調派至中昌收費處
    服務，中昌通訊處電話門號為00-00000000號等情，有新光
    人壽公司98年5月13日（98）新壽法務字第0267號函、新光
    人壽簡覆表、新光人壽服務地點一覽表各1份在卷可憑，是
    被告於97年7月31日提供供連絡00-00000000號電話號碼，既
    屬已調職之原單位號電話號碼，經丙○○○及警員蘇偉政撥
    打均無從得知所稱「江太太」係何人。且被告於警詢時辯稱
    ：其不留手機號碼係手機故障，留也沒用云云，繼於原審審
    理時辯稱：其平常不打電話回公司，所以不知道公司電話，
    其住處電話也只有晚上回家時才會有人接，白天沒有人接，
    只要其不在，不會有人去接電話，留了也是白留；其是7 月
    換單位，還沒有記清楚公司電話，所以留下原來辦公室電話
    號碼，00-00000000號電話有50、60或70個人以上在使用云
    云，復辯稱：當時不留手機號碼是因沒有錢繳納通話費，10
    個月以來有2個月一毛錢都沒有，被公司扣貸款，其餘都是1
    個月1萬多元，沒有留手機號碼是怕被斷訊會接不到電話，
    當時有無被斷訊其記不得，至其未留其夫手機號碼係因其夫
    在大陸云云；又辯稱：原來任職的辦公室同事都是叫名字，
    就是叫其「淑芬」，其保戶不會叫其「江太太」，因為其會
    給客戶名片，其不會對保戶說是「江太太」，同事也是叫其
    名字；平常人家叫其「江太太」，所以直覺就說叫「江太太
    」，辦公室的人都叫其「淑芬」，打這支電話找「江太太」
    其不知道有幾個人知道，因為其在公司的名字有冠江姓，知
    道的人就會知道，但不是每個人都知道，辦公室的人都直接
    叫名字云云；另辯稱：丙○○○有留家中電話給其，因其要
    上班，要去辦公室就把對方電話號碼寫在手心，到辦公室後
    開會後上廁所，洗手時忘了手上有寫號碼就洗掉了，不知如
    何找丙○○○云云。揆其所辯，無非以時值職務調動，不記
    得新單位電話號碼，而告知證人丙○○○原單位電話號碼，
    且以電話故障或未繳通話費斷訊為由，未告知證人丙○○○
    其手機門號，另因家中平日無人，故未告知家中電話，至於
    書寫證人丙○○○電話門號因洗手洗掉，其留下「江太太」
    名義，其原單位及客戶均非如此稱呼等情。然被告於事故發
    生後留下已去職之單位電話號碼以供丙○○○聯絡，且自稱
    「江太太」雖係其夫姓氏，然其自承同事均直呼其名「淑芬
    」，客戶亦不會叫其「江太太」等情，倘撥打該電話找尋「
    江太太」之人，顯難以聯絡，而被告任職新光人壽公司，原
    任職民權通收費處組長，於97年7月9日調派至中昌收費處服
    務一節，有上開新光人壽公司98年5月13日（98）新壽法務
    字第0267號函可憑，足見被告從事保險業，衡諸保險業為服
    務業，首重客戶之聯繫服務，豈有手機不通、不知自己任職
    單位電話之理，被告所辯上情，殊與常情有違。況經證人丙
    ○○○及警員蘇偉政撥打上開電話號碼找尋「江太太」，確
    均無從查悉被告，足見被告肇事後所留下之電話號碼及稱謂
    ，係刻意使丙○○○難以追查其真實身份，至為明確。
(三)、雖被告係刻意使丙○○○難以查悉其真實姓名身分，惟被告
    於肇事當時即有下車查看，且證人丙○○○亦證稱：其有拿
    駕照給被告看，被告叫其去給醫生看，被告趕著要上班，並
    留下電話號碼給其，其說好，其也留下電話號碼給被告，其
    也信任被告，被告留下的電話號碼忘記了，是23開頭，被告
    說這是公司的電話，並說她叫「江太太」；其將被告提供之
    電話號碼寫在身上的簿子上面，被告將其電話號碼寫在手上
    ；被告有說公司之電話號碼，其沒問被告有無手機或家中電
    話號碼，被告說趕著上班，會打電話給其；其沒有問被告名
    字，且沒有記下車牌，被告將車子停在轉彎地方，有一段距
    離看不到，其看被告是婦道人家就沒有問等語，核與被告所
    辯其留下電話號碼00000000、江太太；證人丙○○○留下家
    中電話、石奶奶一節相符。且證人丙○○○亦證稱：被告沒
    有說要帶其去醫院，只有說趕著要上班，要其去給醫生看，
    被告是停下來看其怎樣，其表示你趕著去上班，你先去好了
    ；其當場只有叫被告將駕照拿出來，被告說去給醫生看，多
    少錢再給其，並留下電話聯絡；事故發生後人及機車都往左
    倒，路旁的人有幫其把機車扶起來，其有站起來，被告走回
    來時其已經站起來等語。是以，本件事故發生後，被告確有
    下車查看，且當時丙○○○業已站起，雙方均有提出聯絡電
    話號碼及稱謂，證人丙○○○在場時即因被告表示急欲上班
    而同意被告離去，惟事後始發現被告所留下之電話號碼及稱
    謂難以查悉其本人。復參以證人丙○○○因本件交通事故受
    有背部、髖、左手腕、左大腿、左小腿及左踝挫傷、左手腕
    及左下肢疼痛之傷害，已如前述，且業已起身站立，其傷害
    係挫傷及疼痛，尚非甚為嚴重，並未發生有生命、身體之不
    可容許之危險，彼此交談後相互留下聯絡方式，經證人丙○
    ○○同意後被告始行離去，則縱使被告故意以難以查悉其人
    之電話及稱謂等資料告知丙○○○，使丙○○○事後難以聯
    繫被告求償及檢警調查之不便，此等行徑，固屬可議，惟被
    告既已經丙○○○之同意後始行離去，揆諸上開法條及說明
    ，其行為縱認有逃避告訴人追訴、警方查緝之故意，且有礙
    被害人追償及檢警機關調查之便利，然尚與刑法第185條之4
    之立法目的在於規範行為人即時救護之義務有間。是被告行
    為並不該當刑法第185條之4駕駛動力交通工具肇事，致人受
    傷而逃逸罪責。
五、本件公訴人所憑之證據，無論直接或間接證據，均尚未達於
    一般之人均可得確信，而無合理之懷疑存在之程度，本院亦
    查無其他確切之證據，足以證明被告確應負本件罪責，被告
    之犯行尚屬不能證明。原審以不能證明被告犯有刑法第185
    條之4之肇事逃逸罪，而依刑事訴訟法第301條第1項規定，
    諭知無罪之判決，經核認事用法，並無不合。檢察官上訴意
    旨略以：(一)、按汽車駕駛人駕駛汽車肇事致人受傷或死亡，
    應即採取救護或其他必要措施，並向警察機關報告，不得駛
    離或逃逸，道路交通管理處罰條例第62條第3項定有明文。
    又因道路交通事故之發生，時有告救不能情事，乃科以肇事
    者須即採取救護或其他必要措施，並應向警察機關報告之法
    定義務，以防因就醫延誤致生無謂傷亡，並俾得通知傷亡者
    家屬到場，以明責任，是凡肇事人於行車肇事致人受傷或死
    亡，未即採取救護或其他必要措施，並向警察機關報告，即
    駕車逃逸者，均應依該規定處罰，至其嗣後是否受刑事訴追
    及已否與被害人達成民事和解，賠償損失，對其應受處罰一
    節，並不生影響。職是之故，汽車駕駛人駕駛汽車肇事，不
    論其責任之歸屬為何，即有義務留在肇事現場，採取救護或
    其他必要措施，並向警察機關報告，以維護他人之生命與其
    他用路人之交通安全。其立法目的，既係促使駕駛人於肇事
    致死傷後，能對被害人即時救護，報告警察機關，以減少死
    傷，是該罪之成立祇以行為人有駕駛動力交通工具肇事，致
    人死傷而逃逸之事實為已足（最高法院92年度臺上字第4468
    號刑事判決意旨參照）。(二)、被告甲○○肇事後留下之電話
    號碼及稱謂，係刻意使被害人丙○○○難以追查其真實身分
    ，至為明確。被害人丙○○○證稱：當日受傷有流血，且被
    告有看到被害人流血等語，被告及被害人均非專業醫生，無
    從判斷被害人當下之傷勢，縱使專業醫生，仍須相關檢測，
    始能判斷被害人是否受有腦部、內臟、骨骼等肉眼無法判斷
    之傷勢，當下並無從認定被害人是否發生生命、身體不可容
    許之危險，尚不能以事後之明，認定被害人於車禍當下傷勢
    之嚴重性，故被告不得因認定被害人傷勢並非嚴重，即免除
    在場救護之義務。被告有義務留在肇事現場，採取救護或其
    他必要措施，並向警察機關報告，以維護他人之生命與其他
    用路人之交通安全，縱被害人允許被告先行離去，亦不得謂
    被告即免除向警察機關報告及維護其他用路人安全之義務；
    且被害人之同意，係出於被告之欺騙隱瞞，被告給予錯誤之
    身分及電話，致被害人陷於錯誤，誤以為緊急情況，可向被
    告求助，始允許被告離去，如被害人知悉被告所留聯絡方式
    為假，其傷勢發生變化將求救無門，絕不可能允許被告離去
    。本件尚不能因被告留下錯誤的聯絡方式，致被害人允許其
    離去，即謂被告未違反其即時救護之義務。是原審判決容有
    上述之違誤，自難認係屬妥適，爰請撤銷原判決，另為適當
    合法之判決等語。然查：
(一)、按刑法第185條之4之肇事逃逸罪，其客觀構成要件為行為人
    駕駛動力交通工具肇事，且致人死傷而逃逸，主觀要件則須
    行為人對致人死傷之事實有所認識，並進而決意擅自逃離肇
    事現場，始足當之（最高法院97年度台上字第4456號判決意
    旨參照）。復按刑法第185條之4之肇事致人死傷逃逸罪，依
    其立法理由之說明，係：「一、為維護交通安全，加強救護
    ，減少被害人之死傷，促使駕駛人於肇事後，能對被害人即
    時救護，特增設本條，關於肇事致人死傷而逃逸之處罰規定
    。二、本條之刑度參考第294條第1項遺棄罪之規定。」從而
    該罪係在處罰肇事後之逃逸行為，其目的在促使駕駛人於肇
    事後能對被害人即時救護，以減少傷亡，並非課以肇事者自
    首或協助偵查之義務（最高法院97年度台上字第4702號判決
    意旨參照）。故倘若行為人於駕車肇事後，即下車查看，在
    詢問及確認被害人之傷勢並無危害生命、身體，而被害人亦
    同意自行就醫及同意行為人先行離去，即難認行為人在主觀
    上有擅自逃離肇事現場之犯意，自不該當於刑法第185條之4
    肇事逃逸罪之構成要件。而本件被告甲○○於駕車肇事後，
    確有停車並下車查看被害人丙○○○之傷勢，被害人因本件
    車禍事故而受有背部、髖、左手腕、左大腿、左小腿及左踝
    挫傷、左手腕及左下肢疼痛等傷害，事故發生後即已起身站
    立，其傷害係挫傷及疼痛，尚非甚為嚴重，並未發生有生命
    、身體之不可容許之危險，且被告係經被害人丙○○○之同
    意後始行離去，自難認被告在主觀上有擅自逃離肇事現場之
    犯意。
(二)、至被告提供給被害人丙○○○之電話號碼與稱謂，有刻意使
    丙○○○難以追查其真實身份之情，已如前述，惟其行為縱
    認有逃避被害人追訴、警方查緝之故意，且有礙被害人追償
    及檢警機關調查之便利，仍與刑法第185條之4之立法目的係
    在於規範行為人即時救護之義務有間。
        是綜上所述，本院仔細斟酌原審判決理由，認其事實之
    認定、理由之採擇，於相關證據法則、經驗法則、論理法則
    並無違背。檢察官上訴意旨認應就被告上開所為予以論罪科
    刑，而指摘原判決不當，經查為無理由，應予駁回。
六、被告經合法傳喚，無正當理由不到庭，爰不待其陳述，逕行
    判決。
據上論結，應依刑事訴訟法第368條、第371條，判決如主文。
本案經檢察官乙○○到庭執行職務。
中    華    民    國    98    年    11    月    30    日
            刑事第八庭  審判長法  官  羅  得  村
                              法  官  劉  榮  服
                              法  官  簡  源  希
以上正本證明與原本無異。
檢察官得上訴。
被告不得上訴。
如不服本判決應於收受送達後十日內向本院提出上訴書狀，其未
敘述上訴之理由者，並得於提起上訴後十日內向本院補提理由書
（均須按他造當事人之人數附繕本）「切勿逕送上級法院」。
                              書記官  陳  俞  豪
中    華    民    國    98    年    11    月    30    日


司法院資訊處製作；財團法人民間司法改革基金會備份。
